臺灣士林地方法院刑事判決　
110年度訴字第274號
公  訴  人  臺灣士林地方檢察署檢察官
被      告  李凌姿


            陳永定



上列被告因妨害自由案件，經檢察官提起公訴（109年度偵字第1
4556號），本院判決如下：
　　主    文
甲○○共同犯剝奪他人行動自由罪，處有期徒刑肆月，如易科罰金
，以新臺幣壹仟元折算壹日。
己○○共同犯剝奪他人行動自由罪，處有期徒刑參月，如易科罰金
，以新臺幣壹仟元折算壹日。
　　犯罪事實
一、甲○○與戊○○○有債務糾紛，該債務由戊○○○之配偶丁○○擔任連
    帶保證人，甲○○為向其等催討債務，竟與己○○及庚○○（由本
    院另行審結）共同基於妨害自由之犯意聯絡，由庚○○於民國
    109年7月2日凌晨5時許，駕駛車牌號碼不詳之車輛，搭載己○○前往新北市○○區○○00號菜園附近，埋伏等待平日在該處工
    作之丁○○出現。嗣於同日9時許，丁○○出現後，己○○、庚○○
    隨即擋住丁○○之去路，並強押其上車，由庚○○駕車、己○○乘
    坐在後座看押丁○○，丁○○因此受驚感到心臟不適，向己○○、
    庚○○表示心臟不適，己○○仍不顧丁○○之身體狀況，強行載往
    金山、基隆方向繞行並催討債務，以此方式剝奪丁○○之行動
    自由。另甲○○於同日9時52分許前，接獲己○○之通知已成功
    將丁○○押走後，欲以此方式逼迫丁○○家人還債，便以其所持
    用之0000000000門號傳送「你爸爸有人請他去喝茶，你幫我
    告訴你媽媽一聲」之簡訊予丁○○之女兒許娟娟，並前往淡水
    菜市場向戊○○○表示有人要與其通話，隨即將與己○○通話中
    之行動電話交予戊○○○接聽，己○○則將之交給丁○○接聽，丁○○即向戊○○○表示遭人載到基隆山上去等語，電話隨即遭己○○
    掛斷，戊○○○旋至新北市政府警察局淡水分局水碓派出所（
    下稱水碓派出所）報案，經警聯繫甲○○取得己○○之行動電話
    門號後，再聯繫己○○勸說歸案，己○○及庚○○始於同日15時許
    將丁○○載回水碓派出所釋放之。
二、案經丁○○訴由新北市政府警察局淡水分局報告臺灣士林地方
    檢察署檢察官偵查起訴。
　　理    由
壹、程序部分
一、證人即告訴人丁○○於警詢之陳述，係被告以外之人於審判外
    之陳述，經被告己○○否認證據能力，且無刑事訴訟法第159
    條之2、第159條之3之例外情形，自無證據能力。至證人即
    告訴人、證人戊○○○於偵查中以證人身分向檢察官所為之證
    詞，業經依法具結，檢察官亦無違法取供之情形，查無「顯
    有不可信之情況」，且上開證人已經本院以證人身分傳喚，
    並予被告甲○○、己○○（下合稱被告二人）詰問之機會，其詰
    問權已獲得確保，依刑事訴訟法第159條之1第2項規定，應
    有證據能力。
二、按被害人、共同被告、共同正犯等被告以外之人於偵查中未
    經具結所為之陳述，因欠缺「具結」，固難認檢察官已恪遵
    法律程序規範，而與刑事訴訟法第159條之1第2項之規定有
    間，惟是類被告以外之人，在偵查中未經具結之陳述，依通
    常情形，其信用性仍遠高於在警詢時所為之陳述，倘其等陳
    述具有「特信性」、「必要性」時，依「舉輕以明重」原則
    ，仍得本於刑事訴訟法第159條之2、第159條之3之同一法理
    ，例外認為有證據能力（最高法院109年度台上字第563號判
    決意旨參照）。查證人即共同被告庚○○（下逕稱其名）以被
    告身分於偵訊中所為之供述，固未經具結，對被告甲○○自屬
    被告以外之人於審判外之陳述，然庚○○於偵查中係經檢察官
    以被告身分傳喚到庭訊問而未命其具結，然其身分既非證人
    ，即與「依法應具結」之要件不合，縱未命其具結，純屬檢
    察官調查證據職權之適法行使，當無違法可言。又參酌庚○○
    於偵訊供述時，並查無遭到強暴、脅迫、利誘等外力影響其
    供述任意性之情形，就當時筆錄製作時之外在環境及情況加
    以觀察，可認陳述係在信用性已獲得確定保障之特別情況下
    所為，確具有較可信之特別情況，自為證明本案犯罪事實存
    否所必要之證據，而具有證據能力。復於本院準備程序、審
    理時詢問有無證據聲請調查時，被告甲○○均未聲請傳喚詰問
    庚○○（參本院卷第54頁、第215頁），可認係捨棄對質詰問
    權之行使，則庚○○上開於偵訊時向檢察官所為之陳述，即難
    謂屬未經合法調查之證據，該陳述自有證據能力。
三、被告甲○○於本院審理時陳稱：偵卷第149頁協議書（下稱系
    爭協議書）不是我寫的，不是我簽名的，不同意作為證據等
    語，惟被告甲○○經提示其於偵查中之簽名後，坦承系爭協議
    書之簽名為其本人填載，又其自陳具有高職畢業之教育程度
    、從事園藝業（本院卷第218頁、第221頁），是依被告甲○○
    學經歷之智識程度及上開陳述，豈不知在系爭協議書上簽名
    之意義，卻稱未看過內容逕自簽署自己姓名，其所述顯然違
    背常情事理。況觀諸系爭協議書內容，係表明被告甲○○於11
    0年4月26日書立與被告己○○之債權轉讓協議書並非真實，下
    方再由被告甲○○簽名、書寫身分證字號、生日及住址，其上
    文字行距均屬連續，並無不自然或明顯多出之空白，被告甲○○所辯顯不可採，上開文書證據應屬真實，而具有證據能力
    。
四、本件認定犯罪事實所引用之其餘卷證資料，供述證據部分，
    經當事人於本院審理程序表示同意作為證據（本院卷第209
    頁至第210頁、第219頁至第221頁），本院審酌上開證據資
    料作成時之情況，尚無違法不當及證明力明顯過低之瑕疵，
    亦認為以之作為證據應屬適當，爰依刑事訴訟法第159條之5
    第1項規定，認有證據能力；非供述證據部分，亦查無證據
    證明有公務員違背法定程序取得之情形，且經本院於審理期
    日提示與被告辨識而為合法調查，亦有證據能力。
貳、實體部分
一、被告己○○坦承上開犯罪事實，被告甲○○則矢口否認有何上開
    妨害自由之犯行，辯稱：法院判告訴人、戊○○○要還我錢，
    但是他們不想還我，我是借票，這危害我信用，被告己○○說
    要幫我協商，但我不知道他如何協商等語。
二、經查：
(一)被告己○○與庚○○於上開時間共同剝奪告訴人之行動自由。
 1、證人即告訴人於偵查及本院審理時證稱：109年7月2日我騎
    機車要去菜園，有一台車從我前面過來擋住我，至少有4個
    人從車上下來，他們說我欠他們債務，是我太太欠錢，要跟
    我講一講，說是甲○○叫人來押的，就把我抬到後座上，我左
    、右各坐1個人，前面坐2個人後面還有一台車，在車上時，
    他們只跟我說要載我去吃涼的，然後載我到基隆山上去。中
    間都不讓我下車，一直問我家人的電話，又說打我老婆電話
    沒人接，所以跑去菜市場找我老婆，我有告訴他們許娟娟的
    電話。後來載我的人拿電話叫我聽電話，同時甲○○拿電話給
    在菜市場我老婆聽電話，我在電話中說我被人載到基隆山上
    去，甲○○就把電話拿走，我老婆立刻說要報警。他主要是要
    我老婆聽電話，知道我被人載到山上去。對方下午時跟我說
    他跟甲○○沒關係，他要自己負責，然後就載我到派出所。我
    當天從上午9點多被限制行動到下午3點多，我沒有受傷，但
    我因此心臟病發作，胸悶，後來回家後趕快吃藥等語（偵卷
    第121頁至第125頁、本院卷第204頁至第207頁）。
 2、證人戊○○○於偵查及本院審理時證稱：109年7月2日上午甲○○
    到淡水菜市場我朋友家找我，她跟我說有人要跟我講話，就
    拿她手機給我聽，電話那一頭是一位年輕男子跟我講話，那
    位男子叫我先生聽電話，我先生說他被人抓到基隆去了，電
    話就切掉了，我就表示我要報警並馬上打110報警，甲○○就
    跑掉了。我報警完就去派出所作筆錄，警察聯絡甲○○來問，
    後來警察不知道怎麼遊說甲○○，警察跟把我先生載走的年輕
    人聯繫後，對方才把我先生載回來等情（偵卷第211頁至第2
    15頁、本院卷第198頁至第200頁）
 3、證人即員警丙○○於偵查及本院審理中證稱：109年7月間我在
    水碓派出所服務，109年7月2日上午時段，我擔任所內值班
    職務，戊○○○至派出所報案說她老公好像被別人綁走，在工
    作地沒有看到人，她說收到甲○○傳的一封簡訊，印象中簡訊
    是寫有人請被害人去喝茶，我看了該封簡訊後，直接與甲○○
    聯繫，甲○○說是一個綽號小浪的人把被害人帶走了，我詢問
    她小浪的聯絡方式，她就給我小浪的手機，我就聯絡小浪，
    詢問他是否把丁○○帶走，小浪一開始說沒有，後來我請他要
    說實話，告訴他後續要怎麼處理再說，小浪就先掛電話，過
    5至10分鐘後打來派出所說丁○○在他那邊，他說他會直接載
    來派出所。下午時段，小浪也就是己○○把丁○○載來派出所，
    車上由庚○○駕車，後座坐己○○。丁○○回來派出所後有提到他
    不舒服，後來就請他家人協助就醫等語（偵卷第229頁至第2
    33頁、本院卷第192頁至第197頁）。
 4、而被告己○○及庚○○均不否認有於109年7月2日9時許，在新北
    市○○區○○00號，搭載告訴人往金山、基隆方向繞行，嗣因警
    察聯絡，而於該日下午將告訴人載回水碓派出所等情（偵卷
    第27頁、第139頁、第199頁、本院卷第48頁至第49頁），核
    與庚○○所使用之門號0000000000號之於該日凌晨至15時31分
    基地台位置相符，有該門號通訊數據上網歷程查詢附卷可參
    （偵卷第175頁至第179頁），另被告己○○坦承在車上，告訴
    人曾向其表達心臟不適，其有打給被告甲○○，被告甲○○有將
    電話給一名女性接聽等語（本院卷第48頁），綜合上開證據
    ，就被告己○○與庚○○於上開時地，強押告訴人上車後開往金
    山、基隆方向繞行，於過程中告訴人曾向被告己○○表達心臟
    不適，被告己○○則曾讓告訴人與戊○○○通話，告訴人表示遭
    人載到基隆山上，戊○○○即至水碓派出所報警，由員警丙○○
    透過被告甲○○取得被告己○○電話並聯絡後，由被告己○○與庚○○於該日15時許將告訴人載回水碓派出所等節互核相符，並
    經被告己○○於本院審理時為認罪之表示（本院卷第223頁）
    ，是被告己○○與庚○○於上開時間，以前開方式，共同剝奪告
    訴人之行動自由約6小時之事實自足堪認定。　　
(二)被告甲○○就被告己○○與庚○○之上開剝奪行動自由犯行有犯意
    聯絡
 1、按共同正犯因為在意思聯絡範圍內，必須對於其他共同正犯
    之行為及其結果負責，從而在刑事責任上有所擴張，此即「
    一部行為，全部責任」之謂。而此意思聯絡範圍，亦適為「
    全部責任」之界限，因此共同正犯之逾越（過剩），僅該逾
    越意思聯絡範圍之行為人對此部分負責，未可概以共同正犯
    論。至於共同正犯意思聯絡範圍之認定，其於精確規劃犯罪
    計畫時，固甚明確，但在犯罪計畫並未予以精密規劃之情形
    ，則共同正犯中之一人實際之犯罪實行，即不無可能與原先
    之意思聯絡有所出入，倘此一誤差在經驗法則上係屬得以預
    見、預估者，即非屬共同正犯逾越。蓋在原定犯罪目的下，
    祇要不超越社會一般通念，賦予行為人見機行事或應變情勢
    之空間，本屬共同正犯成員彼此間可以意會屬於原計畫範圍
    之一部分，當不必明示或言傳（最高法院101年度台上第467
    3號判決意旨參照）。
 2、被告甲○○固陳稱其將對告訴人、戊○○○之債權轉讓給被告己○○，不清楚被告己○○如何處理債務等語，並以109年4月26日
    債權轉讓協議書為據（偵卷第43頁），惟被告己○○於偵查中
    庭呈商業本票、債權轉讓協議書時，另夾帶系爭協議書1份
    （偵卷第149頁），系爭協議書載有「109年4月26日甲○○小
    姐所寫給己○○先生的債權轉讓協議書，純屬協助甲○○小姐處
    理債務上的糾紛所用，並非真的有此筆債權問題，也不是此
    筆債權真的轉讓給己○○先生所有，以此立據為證。票號：00
    00000」等語，而被告甲○○不否認有在該協議書上簽名（本
    院卷第219頁），足見被告甲○○係為向告訴人、戊○○○討債而
    委託被告己○○出面向告訴人催討，並無所謂債權移轉之情況
    。
 3、被告己○○於偵查中陳稱：我有跟甲○○講我要去找丁○○要錢等
    語（偵卷第145頁），於本院審理時稱：之前我有跟被告甲○○去新北市○○區○○00號之菜園找過告訴人，被告甲○○跟我講
    告訴人都會在那邊，叫我找他好好溝通等語（本院卷第218
    頁），可知被告甲○○於本案前已知被告己○○將至新北市○○區
    ○○00號找告訴人催討債務。再者，被告甲○○於109年7月2日9
    時48分，以所持用之0000000000門號撥打許娟娟表示要找戊○○○，要求回電，再於9時52分傳送「你爸爸有人請他去喝茶
    ，你幫我告訴你媽媽一聲」之簡訊予許娟娟，並前往淡水菜
    市場向戊○○○表示有人要與其通話，隨即將與被告己○○通話
    中之行動電話交予戊○○○接聽等節，業經證人許娟娟、戊○○○
    於偵查中之證述甚詳（偵卷第125頁、第211頁），並有證人
    許娟娟手機簡訊翻拍照片、門號0000000000雙向通聯紀錄在
    卷可查（偵卷第45頁、第173頁至第174頁），且被告甲○○坦
    承有傳前開簡訊予許娟娟，並至淡水菜市場找戊○○○（本院
    卷第47頁至第48頁），另經檢察官檢視被告二人網路通訊軟
    體LINE對話紀錄，最早從109年7月2日10時50分開始通話15
    秒，11時通話1分24秒，11時3分通話25秒，被告己○○於11時
    11分傳訊「好，我過去」，11時13分通話46秒，後續於當日
    無其他聯絡等情，亦有士林地檢署檢察官勘驗筆錄附卷可查
    （偵卷第143頁），顯見被告甲○○於案發當日對於被告己○○
    之行動有一定掌握，其辯稱不知被告己○○以何方式與告訴人
    商討債務，顯非可採。綜上，被告甲○○事前確已謀議由被告
    己○○剝奪告訴人之行動自由，欲以此方式逼迫告訴人家人還
    債，而與被告己○○、庚○○確有妨害自由之共謀犯意，各自有
    其分工而相互利用他人之行為，縱被告甲○○未到場親自參與
    實行，亦無與庚○○接觸，亦應就被告己○○與庚○○上開所為，
    共同負責，至為明確。被告甲○○所辯，要屬推諉卸責之詞，
    不足採信。
(三)綜上所述，被告甲○○所辯上情，無非卸責之詞，不足採信。
    本件事證明確，被告二人之犯行，堪以認定。
三、核被告二人所為，均係犯刑法第302條第1項剝奪他人行動自
    由罪。被告二人與庚○○就前開犯行有犯意聯絡及行為分擔，
    均為共同正犯。爰以行為人之責任為基礎，審酌被告甲○○僅
    因與告訴人及其配偶間有債務糾紛，竟不思循正當途徑解決
    ，反與被告己○○謀議，由被告己○○與庚○○於日間，以強暴方
    式剝奪告訴人行動自由之手段催討債務，所為殊值非難，並
    使告訴人之身心受到相當程度之侵害。又念被告己○○犯後終
    能坦承犯行，被告甲○○則否認犯行之犯後態度，經告訴人表
    示依法處理之意見（本院卷第224頁），兼衡被告甲○○並無
    前科，被告己○○則有妨害自由、傷害等前科紀錄，有臺灣高
    等法院被告前案紀錄表2份在卷可考（本院卷第13頁至第23
    頁），及被告二人於本案擔任之角色之犯罪參與程度、手段
    及所生危害，暨被告甲○○自陳為高職畢業之教育程度、已婚
    、育有2名子女，其中1名2歲半，從事園藝業，月入新臺幣
    （下同）5至6萬元，另有相當債務之家庭生活狀況；被告己○○陳稱為國中畢業之教育程度、已婚、育有3名未成年子女
    、為清潔隊隊員，月薪2萬7,000元，為低收入戶，甫因鼻彎
    曲開刀之家庭生活狀況（本院卷第203頁、第221頁）等一切
    情狀，分別量處如主文所示之刑，並均諭知如易科罰金之折
    算標準。
據上論斷，依刑事訴訟法第299條第1項前段，刑法第302條第1項
、第28條、第41條第1項前段，刑法施行法第1條之1第1項，判決
如主文。
本案經檢察官乙○○提起公訴，檢察官謝幸容、張嘉婷到庭執行職
務。
中　　華　　民　　國　　111 　年　　1 　　月　　11　　日
                  刑事第六庭  審判長  法  官  雷雯華
                                      法  官  林哲安
                                      法  官  李欣潔
以上正本證明與原本無異。
如不服本判決應於收受送達後20日內向本院提出上訴書狀，並應
敘述具體理由。其未敘述上訴理由者，應於上訴期間屆滿後20日
內向本院補提理由書（均須按他造當事人之人數附繕本）「切勿
逕送上級法院」。
                                       書記官 蔡秉芳　
中　　華　　民　　國　　111 　年　　1 　　月　　14　　日

附錄本案論罪科刑法條
中華民國刑法第302條
私行拘禁或以其他非法方法，剝奪人之行動自由者，處5年以下
有期徒刑、拘役或9千元以下罰金。
因而致人於死者，處無期徒刑或7年以上有期徒刑；致重傷者，
處3年以上10年以下有期徒刑。
第1項之未遂犯罰之。